最高法院民事判決　　　　　　　九十六年度台上字第四五八號
上　訴　人　聯鋼營造工程股份有限公司
法定代理人　甲○○
訴訟代理人　蘇志成律師
上　訴　人　成宜企業股份有限公司
法定代理人　丙○○
訴訟代理人　詹漢山律師
被 上訴 人　茂泰營造股份有限公司
　　　　　　　　　　樓
法定代理人　乙○○
上列當事人間請求損害賠償事件，兩造對於中華民國九十四年十
一月二十二日台灣高等法院高雄分院第二審更審判決（九十二年
度重上更(一)字第三一號），各自提起上訴（聯鋼營造工程股份有
限公司為一部上訴），本院判決如下：
    主  文
原判決廢棄，發回台灣高等法院高雄分院。
    理  由
首按民事訴訟法第四百條第二項對經裁判之抵銷數額，明定有既
判力，其因該部分判決所生法律上之效力，而受不利益之當事人
，就該部分判決，自有上訴利益，不受原判決主文形式上為准駁
宣示之拘束。成宜企業股份有限公司（下稱成宜公司）因其於他
件工程保留款經原審判決准許與本件聯鋼營造工程股份有限公司
（下稱聯鋼公司）之損害賠償債權抵銷，於抵銷範圍聲明不服，
尚無不合，先此敘明。
次查上訴人聯鋼公司主張：被上訴人茂泰營造股份有限公司（下
稱茂泰公司）於民國八十三年十一月二十日及八十四年二月二十
四日邀由上訴人成宜公司為連帶保證人，先後就伊向訴外人台灣
糖業股份有限公司（下稱台糖公司）承攬之台南市○○○段四樓
透天住宅新建工程中Ｆ區、Ｅ區之結構及裝修工程，與伊訂立工
程合約書（下稱系爭合約）。詎茂泰公司自八十五年一月份起即
未依約施工，雖經催告仍未履行，其未完工部分之工程款為新台
幣（下同）二千九百五十萬九千九百元，伊乃解除契約，並將茂
泰公司未完工部分再次發包由訴外人安全捲門工業股份有限公司
等六十六家廠商施作，實作部分之工程款為七千八百一十六萬零
八百二十元，伊因此受有四千三百四十九萬八千六百九十八元之
損失；扣除茂泰公司可請領之保留款Ｆ區九百十五萬零八百六十
二元、Ｅ區七百四十一萬零四百五十七元，及成宜公司他件工程
保留款一千九百八十九萬七千八百七十八元，尚有七百零三萬九
千五百零一元迄未償還，再加計逾期完工損害賠償四千四百八十
七萬六千七百四十九元，共為五千一百九十一萬六千二百五十元
等情。爰依系爭合約承攬及連帶保證之法律關係，求為命被上訴
人及成宜公司如數連帶給付及加計法定遲延利息之判決（聯鋼公
司起訴請求四千五百五十四萬五千零六十三元本息，經第一審駁
回其訴後，僅就一千三百三十二萬一千三百四十元本息提起第二
審上訴，其餘未聲明不服；本院前次發回更審後，聯鋼公司減縮
上訴聲明及擴張請求上開逾期完工之損害。原審就上訴及擴張之
訴均為聯鋼公司敗訴之判決，聯鋼公司僅就擴張之逾期損害賠償
部分提起第三審上訴，其餘亦未聲明不服）。
上訴人成宜公司則以：伊雖為系爭合約之連帶保證人，惟系爭合
約乃張榮進冒名簽訂，茂泰公司事後縱予追認，伊依民法第七百
四十二條規定，亦得據以之抗辯，不受拘束；又聯鋼公司解除契
約並不合法；且Ｆ區部分之工程，已全部完工，Ｅ區部分工程未
完工部分僅有二千九百五十萬九千九百元，乃聯鋼公司再次發包
之金額竟高達七千八百一十六萬零八百二十元，顯有不實，伊即
不須負責等語，資為抗辯。
被上訴人茂泰公司則以：系爭合約乃訴外人張榮進偽刻伊公司之
印章所訂立，伊既不知情，自不須負責。縱應負責，聯鋼公司請
求之損害額亦不正確，且聯鋼公司亦與有過失，應減輕或免除伊
之賠償金額等語，資為抗辯。
原審維持第一審所為聯鋼公司敗訴判決（除確定部分外），駁回
其上訴及擴張之訴，無非以：系爭合約並非茂泰公司法定代理人
親自到場簽約，雖據證人曾國平即聯鋼公司員工於台灣板橋地方
法院八十五年度訴字第一一九四號茂泰公司與訴外人百匠工程有
限公司間請求給付工程款之訴訟中證述明確；惟查，茂泰公司之
法定代理人乙○○於前開訴訟中曾自陳：於訂約後一個月後就知
道係張榮進冒名訂約，但並未向聯鋼公司否認系爭合約，且每期
均寄發票給他們請款，並有得到利潤等情；參酌乙○○於前開訴
訟所述：我父親生前與張榮進合作過，在南部的某些工程，我們
都讓他用我們公司名義承包，由他負責實際施作，再向我們請領
發票拿去報稅，我們再私下抽取一定成數利益……以前他承包的
工程如需用甲級營造廠的資格，我們都讓他用我們的名義去承包
，我與張榮進合作二、三年以上等語；茂泰公司既曾以自己之行
為表示概括同意張榮進可使用該公司之名義承攬工程，而本件張
榮進與聯鋼公司簽訂系爭合約情形亦屬相同，可見茂泰公司已有
以自己行為表示以代理權授與他人之情事；況聯鋼公司函催茂泰
公司繼續施工，茂泰公司於回復之存證信函並未否認訂約；且茂
泰公司委請莊乾城律師發函與聯鋼公司時，亦明白表示茂泰公司
承攬聯鋼公司系爭工程等語，益見茂泰公司於知悉張榮進之簽約
行為後，未向聯鋼公司表示反對此契約，顯亦有知悉他人表示為
其代理人而不為反對之情事，則依民法第一百六十九條表見代理
之規定，自應負授權人之責任。次查茂泰公司自八十五年一月份
起已停工，為被上訴人所不爭執，聯鋼公司並於八十五年一月二
十七日催告其繼續施工，均未置理，則聯鋼公司於同年二月七日
以存證信函為解除契約，依系爭合約第十一條第二款約定，即屬
有據。又系爭合約Ｆ區工程業經完工之事實，為兩造協商後所不
爭執；Ｅ區工程固未完工，茂泰公司停工時，Ｅ區工程之保留款
七百四十一萬零四百五十七元，尚未完工之金額僅為二千九百五
十萬九千九百元，亦為兩造所不爭。聯鋼公司主張伊就Ｅ區尚未
完工之工程重新發包之事實，業據提出與再次發包之承包廠商即
安全捲門工業股份有限公司等六十六家廠商之工程合約及明細表
影本等在卷可稽，並經部分承包廠商之負責人林承宏、邱添桂、
吳泰祿、黃欽河、吳榮彬、楊勝美等人證稱：確有承包並施作其
與聯鋼公司簽約之工程等語，衡以一般營造工程之再次發包施作
，因時期不同可能導致物價波動，或因後續包商施工技術程度有
別，可能較原先承包商未施工部分，所應支付之工程費用為多，
自難僅以未完工部分之金額為限，而應按實際所支出之工程款，
以為其所受損害之依據。則聯鋼公司主張以Ｅ區工程部分，其重
新發包之金額未完工部分六千八百四十萬八千三百七十三元，扣
除業主台糖公司解約前後追加減工程金額計五百一十五萬二千二
百二十二元，及上述未施作部分工程款二千九百五十萬九千九百
元，其差額三千五百五十七萬九千七百七十五元為其損害額，堪
認合理。惟扣除保留款Ｅ區七百四十一萬零四百五十七元，Ｆ區
九百一十五萬零八百六十二元，及聯鋼公司同意扣除之成宜公司
他件工程保留款一千九百八十九萬七千八百七十八元後，已無餘
額，從而，聯鋼公司請求茂泰公司及成宜公司負連帶賠償如上訴
聲明所示本息，即屬無據。末查系爭合約既經解除契約，兩造間
已無契約關係，聯鋼公司依系爭合約之法律關係，擴張請求賠償
逾期完工損害四千四百八十七萬六千七百四十九元本息，亦屬無
據，均不應准許等詞，為其判斷之基礎。
惟按民法第一百六十九條規定之表見代理，乃指實際並未授與代
理權，而外觀上使人信為有代理權之表見事實，為保護交易安全
，始令本人負授權人之責，若已授與代理權，即無成立表見代理
之餘地。原審一方面依乙○○於另案訴訟所述，認茂泰公司曾以
自己之行為表示概括同意張榮進可使用茂泰公司之名義承攬工程
；另一方面依茂泰公司及其委任律師寄發與聯鋼公司之函，認茂
泰公司於知悉張榮進冒名簽約後，未向聯鋼公司表示反對此項契
約，應依民法第一百六十九條規定負授權人之責任，難謂無判決
理由矛盾之違法。且聯鋼公司係就茂泰公司Ｅ區尚未完工部分工
程重新發包施作所受損失，依系爭合約第十一條「合約解除」第
一、二項約定請求債務不履行之損害賠償（見原審更一卷第二宗
第十五頁），則何者為茂泰公司尚未完工部分，何者為重新發包
施作部分，自有詳予查明釐清之必要；成宜公司一再抗辯：重新
發包部分諸多項目虛列數量，如〔地坪鋪花崗石六○×六○×一
．八〕一項，原合約未完工量僅八六九平方公尺，重新發包為五
八九九平方公尺，即較原合約總量二五六九平方公尺多出一倍等
語（見原審更一卷第二宗第一○三、一○六頁，第一審卷第八四
頁，新合約編號ubc8313-15訂購單證物外放）自屬其重要之攻防
方法，原審未詳為調查審認，復未說明其取捨之意見，遽以前開
理由為其不利之判斷，亦嫌疏略。次查聯鋼公司係依系爭合約第
七條「逾期罰款」之約定，於原審擴張請求逾期完工之損害賠償
（見原審更一卷第二宗第二三一、二三二頁），系爭合約第十一
條「合約解除」第二項後段並約定：解除合約如有逾期情事，仍
須照繳逾期罰款等文義甚明；乃原審以系爭合約既經解除契約，
聯鋼公司即無權請求，自嫌率斷。聯鋼公司、成宜公司上訴論旨
，各就原判決關於其不利部分指摘原判決為不當，求予廢棄，非
無理由。
據上論結，本件聯鋼公司、成宜公司之上訴均為有理由。依民事
訴訟法第四百七十七條第一項、第四百七十八條第二項，判決如
主文。
中　　華　　民　　國　九十六　年　　三　　月　　八　　日
                      最高法院民事第七庭
                          審判長法官  劉　延　村
                                法官  劉　福　來
                                法官  黃　秀　得
                                法官  吳　謀　焰
                                法官  李　寶　堂
      本件正本證明與原本無異
                                      書  記  官
中　　華　　民　　國　九十六　年    三　  月  二十一　日
                                                Ａ
